【裁判字號】    98,易,573
【裁判日期】    990505
【裁判案由】    詐欺
【裁判全文】
臺灣宜蘭地方法院刑事判決               98年度易字第573號
公  訴  人  臺灣宜蘭地方法院檢察署檢察官
被      告  丙○○
上列被告因詐欺案件，經檢察官提起公訴（97年度偵續字第46號
），本院判決如下：
    主  文
丙○○犯行使偽造私文書罪，處有期徒刑肆月，如易科罰金，以
新台幣壹仟元折算壹日，附表所示之物及扣案之偽造「吳明」
印章壹枚均沒收。
其餘被訴行使偽造私文書、詐欺取財部分無罪。
    事  實
一、吳旻靜係吳明之女，明知吳明並未同意將宜蘭縣羅東鎮
    ○○段（下稱東光段）第1660、1661地號、第21建號土地、
    房屋（門牌號碼為宜蘭縣羅東鎮○○○路162巷2號）委託丙○○代為辦理貸款事宜，竟基於偽造私文書之犯意，先於不
    詳時間、地點，以不詳方式偽刻吳明印章後，即於民國96
    年12月13日在其址設宜蘭縣羅東鎮○○路90號卡莉服飾店2
    樓，偽造吳明委託丙○○代為洽辦貸款之委託書1份，丙○○並在委託書上委託人欄偽簽吳明之署名1枚及偽造吳
    明印文3枚，丙○○於偽造上開委託書後，連同自己及吳
    明之身分證影本、昱旻商行營利事業登記證及丙○○、吳
    明之印章各1枚交付予丁○○而行使之，足以生損害於吳
    明，丁○○於收受上開物品後，便向宜蘭縣蘇澳鎮土地銀
    行辦理貸款等相關事宜。
二、案經臺灣宜蘭地方法院檢察署檢察官偵查起訴。
    理  由
甲、有罪部分：
一、訊據被告丙○○於本院審理中，坦承於委託書上簽署其母吳
    明署名及蓋用刻有吳明姓名印章後，將委託書交予代書
    丁○○等情，惟矢口否認有行使偽造私文書犯行，並辯稱：
    伊是在96年年底的時候跟丁○○接洽要用興東南路的房子去
    抵押借款，這個房子是母親吳明的，權狀是弟弟乙○○拿
    給伊的，之前這個房子母親一直說要賣，但是房子有遺產稅
    的問題，前面還有水利地，所以不容易賣出去，乙○○把權
    狀、印章拿給伊去查要怎麼處理水利地的問題，而當時權狀
    拿給伊的時候伊也有跟母親講，委託書只是委託丁○○跟銀
    行查詢而已，並不是馬上要辦理貸款，丁○○是專業，伊能
    不能簽，丁○○也知道，就算真的可以貸款，也是要準備母
    親的相關文件要母親去辦理，銀行是丁○○找的，後來他們
    要到銀行去對保，那天母親以及兄弟姊妹就先在伊的服飾店
    裡面集合，丁○○也有過來，後來弟弟跟妹妹就跟丁○○講
    說不貸了云云。經查：
  (一)東光段第1660、1661號地號土地、同段第21號建號房屋（門
    牌號碼宜蘭縣羅東鎮○○○路162巷2號），係被告之母吳明
    所有，此有土地、建物謄本在卷可稽（97年度他字第117
    號卷第10至15頁）。關於被告向乙○○拿取前開房地所有權
    狀之情形，證人乙○○於本院審理中證稱：興東南路房子是
    母親的，房子的房地契、母親的印章、身分證是伊幫母親保
    管，興東南路的房子是要賣掉，卡在路的問題，被告說要拿
    去問，被告打電話叫伊拿去她店裡，伊就將房地契、印章、
    身分證拿給被告了，被告沒有說要拿去辦貸款，因為林士
    講被告要用她的名字去借錢，要拿房子去抵押，因為他們覺
    得不妥，家裡的人都反對，要把權狀拿回來，事後有約在卡
    莉服飾店，是被告打電話叫伊在卡莉服飾店等，林士本來
    就在該服飾店上班，林山富及媽媽是跟伊一起過去的，被告
    之後到，那天就是要拿羅東的權狀回來，也沒有討論什麼事
    情，被告到了以後把權狀拿出來就結束了，代書在場也沒有
    說什麼話，只有跟伊母親在交談，而委託書應該都不是母親
    簽的，印文伊沒有看過，不是伊保管的印章所蓋出來的印文
    等語（參見本院卷第40至44頁99年2月24日審判筆錄），就
    被告係以東光段房地之道路問題，並非以該房地貸款為理由
    ，向證人乙○○拿取由證人乙○○保管之吳明所有前開房
    地所有權狀、印章、身分證等情，證人乙○○於本院審理中
    已證述明確。加以證人甲○○於本院審理中證稱：96年底被
    告拿妹妹林士的身分證，是以林士的名義借錢，伊就覺
    得很奇怪，伊跟林士講說不要簽名、蓋章，並把身分證拿
    回來，當時他們兄弟姊妹就在懷疑被告有拿房地契去借錢，
    所以反對，因為沒有林士簽名，所以就辦不成等語（參見
    本院卷第37至39頁99年2月24日審判筆錄），就事後被告之
    兄弟姊妹知悉被告欲將吳明所有之東光段房地抵押借款後
    ，均一致反對等情，亦與證人乙○○前開證詞相符。況證人
    吳明前於偵查中證稱並無委託被告持東光段房地辦理貸款
    事宜等語（參見97年度偵續字第46號卷第72、73頁98年7月1
    日偵訊筆錄），對於未授權被告辦理前開東光段房地貸款事
    宜，綜以證人乙○○、甲○○、吳明前開證詞，已至堪認
    定。
  (二)依卷附被告簽署之前開東光段房地委託書所載（97年度他字
    第117號卷第9頁），委託人欄處簽署吳明姓名，其下另有
    簽署被告姓名，委託書上並蓋有吳明字樣印文。而被告自
    證人乙○○處取得其母吳明之身分證、印章與東光段房地
    所有權狀後，再向代書丁○○洽談貸款事宜，依證人丁○○
    於偵查及本院審理中證稱：12月13日這份委託書是在羅東興
    東路的卡莉服飾店2樓寫的，上面吳明的簽名及印文是被
    告簽的，當時除了伊和被告以外，沒有其他人在場，資料都
    是被告給伊的，被告還有提供林士的身分證及印章及吳明
    的印章、身分證、卡莉服飾店的營利事業登記證，伊有帶
    蘇澳土地銀行的人員去看東光段第1660、1661地號、第21建
    號土地的房地，銀行人員同意針對房屋跟土地核貸新台幣（
    下同）780萬，但是分成兩筆，第1筆以吳明為借款人貸50
    0萬，第2筆是要以林士為借款人貸280萬，後來沒有貸成
    是因為林士反對，有一天下午林士打電話要伊把印章、
    身分證影印本還給被告，叫伊到卡莉服飾店，他們家人都在
    場，就把相關資料帶回去，而被告交給伊第1份委託書後，
    伊就到銀行去辦理，第3天銀行人員就到現場估價並同意借
    款上開借款金額，可能是第4、5天他們家人就打電話要求伊
    到服飾店等語（參見本院卷45至50頁99年2月24日審判筆錄
    ），被告為委託證人丁○○辦理貸款事宜，而以吳明名義
    出具上開委託書，證人丁○○已證述明確。而關於該委託書
    上吳明字樣印文，證人乙○○於前開證詞中亦證稱並非自
    其保管之吳明印章所蓋，是證人丁○○於偵查中所提出自
    被告處取得，而蓋用於委託書上之吳明印章1枚，應係被
    告偽刻無訛。
  (三)綜上所述，被告前開辯解要屬卸責之詞，不足採信，其犯行
    堪以認定，應依法論科。
二、核被告所為，係犯刑法第216條、第210條行使偽造私文書罪
    ，被告於偽造私文書後持以行使，其偽造之低度行為為行使
    之高度行為所吸收，不另論罪；又被告偽造吳明之印章後
    ，在委託書上蓋用吳明之印文及偽造吳明署名，均為偽
    造私文書之階段行為，亦不另論罪。爰審酌被告因自身債務
    困境，竟偽造其母委託書欲辦理不動產抵押借款，依其犯罪
    之動機、目的、手段、犯罪所生之損害，及犯罪後之態度等
    一切情狀，量處如主文所示之刑，及諭知易科罰金之折算標
    準，以示懲儆。偽造之「吳明」印章1枚及如附表所示文
    書上偽造之「吳明」署名、印文，均應依刑法第219條之
    規定，不問屬於犯人與否，予以宣告沒收。
乙、無罪部分：
一、公訴意旨另以：(一)被告明知吳明並未同意將宜蘭縣宜蘭市
    ○○段（下稱黎明段）第151地號、第395建號房地委託被告
    代為辦理貸款事宜，竟基於偽造私文書之犯意，於96年12月
    23日偽造吳明委託被告代為洽辦貸款之委託書，被告並在
    該委託書上偽簽吳明之署名並蓋用吳明之印文，足以生
    損害於吳明；(二)被告於96年12月24日，明知其未得到吳明
    同意而辦理之貸款應無法順利核貸，因需錢孔急，欲向丁○○借款，竟另基於詐欺取財之犯意，向丁○○訛稱隔日會
    帶吳明去銀行辦理貸款之對保手續，貸款下來後會向丁○○清償所借款項，並提供面額分別為15萬元之永豐商業銀行
    宜蘭分行及花蓮區中小企業銀行（現為中國信託商業銀行）
    羅東分行、到期日分別為97年1月2日、97年1月4日之支票各
    1紙予丁○○，做為前開借款之擔保，致使丁○○陷於錯誤
    ，而交付286,000元予丙○○，嗣丁○○於到期日分別提示
    上開支票遭退票後，始悉遭詐欺一情，因認被告涉有刑法第
    216條、第210條行使偽造私文書罪嫌、同法第339條第1項詐
    欺取財罪嫌。
二、公訴人認被告涉有上開罪嫌，係以偵查中證人吳明證述並
    未授權被告簽署委託書，及證人丁○○證述被告持委託書委
    託其辦理上開黎明段房地抵押借款事宜，及簽發支票2紙向
    其借款為主要論據。
三、按犯罪事實應依證據認定之，無證據不得認定犯罪事實；另
    不能證明被告犯罪者，應諭知無罪之判決，刑事訴訟法第15
    4條第2項、第301條第1項分別定有明文。又刑事訴訟法上認
    定犯罪事實所憑之證據，雖不以直接證據為限，間接證據亦
    包括在內，然而無論直接證據或間接證據，其為訴訟上之證
    明，須於通常一般之人均不致有所懷疑，而得確信其為真實
    之程度者，始得據為有罪之認定，惟採用間接證據時，必其
    所成立之證據，在直接關係上，雖僅足以證明他項事實，而
    採此他項事實，本於推理之作用，足以證明待證事項者，方
    為合法，若係憑空之推想，則尚非間接證據，且如未發現相
    當證據，或證據不足以證明，自不能以推測或擬制之方法，
    以為裁判之基礎，又告訴人之告訴，係以使被告受刑事訴追
    為目的，是其陳述是否與事實相符，仍應調查其他證據以資
    審認，最高法院分別著有76年台上字第4986號、32年上字第
    67號、40年台上字第86號、52年台上字第1300號判例可資參
    照。
四、經查：
  (一)被告於96年12月23日出具委託書1份，委託證人丁○○辦理
    黎明段第151地號、第395建號房地事宜，於委託書上委託人
    欄處簽署吳明姓名，及蓋用吳明印文，業據被告自承在
    卷，並有委託書影本1紙在卷可參（97年度他字第117號卷第
    4頁）。惟前開黎明段第151地號、第395建號房地係屬被告
    所有，有土地謄本影本1份附卷可佐（第5至8頁），並據證
    人甲○○、乙○○於審理中證述在卷（參見本院卷第39、43
    頁99年2月24日審判筆錄），是本件被告持前開黎明段房地
    辦理抵押借款，自無須吳明之同意。證人丁○○就此部分
    於本院審理中亦證稱：「（依據宜蘭縣宜蘭市○○段第151
    地號、第395建號的謄本，所有人是被告，為何還要書立吳
    明為委託人？）我也不知道，可能那時候她很急，該件不
    需要簽吳明的名字，她也簽了，當時我就知道，不過我也
    沒有講出來，因為被告委託我，我就趕快去把貸款辦出來。
    後來我去調謄本出來才知道被告名下的房地已經有一胎、二
    胎，超出房屋總值，已經沒有辦法再貸。」（參見本院卷第
    45頁99年2月24日審判筆錄），而按刑法偽造私文書罪，須
    以行為人偽造之文書足以生損害於公眾及他人為其要件，被
    告既為前開黎明段房地之所有人，自有權利處分其所有物，
    而無須他人之同意，況被告以吳明名義出具關於黎明段房
    地之委託書時，證人丁○○亦明瞭被告無庸提出該文件，主
    觀上認為被告因急迫誤寫後而加以收受，是該項文件於客觀
    上既無任何用途，自無損及公眾及他人之可能，而與前開行
    使偽造私文書罪之構成要件有間。
  (二)被告為向證人丁○○借款，另簽發面額150,000元、付款人
    永豐商業銀行宜蘭分行、票載發票日97年1月2日、號碼AA00
    00000號支票，及面額150,000元、付款人花蓮區中小企業銀
    行（現為中國信託商業銀行）羅東分行、票載發票日97年1
    月4日、號碼HDJ0000000號支票各1紙作為擔保，嗣上開支票
    於提示後均因存款不足遭退票一節，業據證人丁○○於偵查
    及本院審理中證述在卷，並有支票影本及退票理由單影本附
    卷可佐（97年度他字第117號卷第16、17頁）。關於被告借
    款之時間、情節，證人丁○○於本院審理中證稱：被告是在
    簽第2份委託書前1、2天借錢的，被告說她差110萬，叫伊幫
    她籌50萬，後來伊就幫她籌了30萬，先各扣7,000元的利息
    ，被告開了2張面額各為15萬的支票作為擔保，支票的到期
    日分別是97年1月2日、97年1月4日，被告講說貸款下來以後
    會讓支票兌現等語（參見本院卷第47至50頁99年2月24日審
    判筆錄）。惟民事債務人未依債之本旨履行給付，在一般社
    會經驗上原因非單一，其因不可歸責之事由無法給付，或因
    合法對他造主張抗辯而拒絕給付，甚至債之關係成立後惡意
    遲延給付，皆有可能，非必出於自始無意給付之財產犯罪一
    端，是難僅憑債務人有債務不履行之狀態，即推定自始具有
    犯罪意圖。依永豐商業銀行98年9月10日永豐銀宜蘭分行（
    098）字第00025號函（97年度偵續字第46號卷第110至117頁
    ）及中國信託商業銀行98年9月24日中信銀字第09822271211
    516號函（97年度偵續字第46號卷第95至107頁）檢送之帳戶
    開戶及交易明細資料，被告於永豐商業銀行及中國信託商業
    銀行之支票帳戶交易模式，均係於支票提示付款前，始將支
    票金額存入，可見被告於其簽發之支票票載到期日屆期時，
    始將應給付之金額存入以供執票人提示付款。而被告於簽發
    前開2紙支票後，永豐商業銀行支票帳戶於96年12月27日仍
    有存入150,000元以供同日提示之支票兌現，另中國信託商
    業銀行支票帳戶亦於96年12月28日存入50,000元以供同日提
    示之支票兌現，顯見被告於簽發前開2紙支票後，仍有繼續
    維持支票兌現以維護其交易信用之行為。加以被告於前開東
    光段房地不獲家人同意抵押借款後，隨即提供其所有之黎明
    段房地欲辦理抵押借款以供清償債務，可見被告當時經濟雖
    陷於困境，但仍多方籌措資金清償債務，尚難認其自始有不
    法詐騙他人之意圖。
  (三)綜上所述，公訴人所舉之證據，不足以證明被告此部分之行
    使偽造私文書、詐欺取財犯行。此外依卷內資料，亦無積極
    證據證明被告此部分犯行，不能證明被告此部分犯罪，依法
    應諭知無罪之判決。
據上論斷，應依刑事訴訟法第299條第1項前段、第301條第1項，
、刑法第216條、第210條、第219條、第41條第1項前段，判決如
主文。
本案經檢察官陳嘉瑜到庭執行職務
中    華    民    國    99    年    5     月    5     日
                  刑事第四庭審判長法  官  林楨森
                                  法  官  陳雪玉
                                  法  官  辜漢忠
以上正本證明與原本無異。
如不服本判決應於收受送達後十日內向本院提出上訴書狀，並應
敘述具體理由；其未敘述上述理由者，應於上訴期間屆滿後二十
日內向本院補提理由書(均須按他造當事人之人數附繕本)「切勿
逕送上級法院」。
                                  書記官  林詩綺
中    華    民    國    99    年    5     月    7     日
附表
┌───┬──────────────────────┐
│編  號│      應  沒  收  之  物                    │
├───┼──────────────────────┤
│一    │96年12月13日委託書上偽造之「吳明」署名壹枚│
│      │、「吳明」印文枚                        │
└───┴──────────────────────┘
附錄本案論罪科刑法條：
刑法第216條
行使第210條至第215條之文書者，依偽造、變造文書或登載不實
事項或使登載不實事項之規定處斷。
刑法第210條
偽造、變造私文書，足以生損害於公眾或他人者，處5年以下有
期徒刑。

司法院資訊處製作；財團法人民間司法改革基金會備份。
